【裁判字號】    98,消債清,55
【裁判日期】    980921
【裁判案由】    清算事件
【裁判全文】
臺灣板橋地方法院民事裁定            98年度消債清字第55號
聲  請  人  甲○○
代  理  人  陳豪杉律師
上列當事人依消費者債務清理事件聲請清算，本院裁定如下：
    主  文
聲請駁回。
聲請費用由聲請人負擔。
    理  由
一、按債務人與金融機構協商成立者，不得聲請更生或清算，但
    因不可歸責於己之事由，致履行顯有重大困難者，不在此限
    ；聲請更生或清算不合程式或不備其他要件者，法院應以裁
    定駁回之，但其情形可以補正者，法院應定期間先命補正，
    消費者債務清理條例第151條第5項、第8條分別定有明文。
二、本件聲請意旨略以：聲請人目前債務總金額為新臺幣（下同
    ）130萬6,571元，且領有身心障礙手冊、長期失業，每月除
    領有臺北縣政府所核發之 3,000元身障補助外並無其他所得
    ，而其每月之生活開銷 1萬2,800元（包括租金6,000元，水
    電費1,500元、膳食費3,500元、營養補給費 1,000元、交通
    費500元、醫療費 300元，詳本院卷第21-22頁）則均仰賴大
    陸籍配偶鄒秀華出外打工或向親友告貸始能支應，故其確有
    不能清償債務之情事。（詳本院卷第67頁）消費者債務清理
    條例施行後，聲請人前曾以書面向最大債權金融機構渣打國
    際商業銀行股份有限公司（下稱渣打銀行）請求共同協商債
    務清償方案，並於民國97年 9月間完成債務協商，雙方約定
    聲請人自97年10月10日起，每月以1萬0,334元，共分 108期
    ，年利率 2.85%清償債務，然因協商時並未列入其民間債務
    共34萬元，且聲請人本擔任夜班警衛工作，但因長期罹患僵
    直性脊椎炎等病痛，無法久坐，亦無法於夜間工作，故長期
    失業，除前開每月 3,000元之身障補助外別無其他所得，伊
    為解決債務猶與銀行進行協商，並在親友、妻子資助及借貸
    下持續還款至98年 3月，共返還6個月（97年10月至98年3月
    ）金額為6萬2,004元，足見聲請人並非不具償還債務之誠意
    ，實係無法覓得工作且親友難以長期接濟等情，而無法繼續
    履行；聲請人之債務形成原因，乃肇於其中風及僵直性脊椎
    炎，必須長期就診及服用營養補充品等，導致入不敷出、長
    期以債養債，聲請人債務之形成原因實屬其情可憫，再97年
    8 月其配偶鄒秀華又因開刀摘除子宮而必須支出醫藥及長期
    無法工作，造成家庭經濟情況更加惡化（詳本院卷第 4頁）
    ，是綜上情節，聲請人自有不可歸責於己致履行顯有重大困
    難之事由，其又未經法院裁定開始更生程序或許可和解或宣
    告破產，依法自得聲請清算程序，懇請裁定開始清算等語。
三、經查：
  (一)聲請人曾依消費者債務清理條例規定，參與前置協商程序並
    與渣打銀行等債權人達成協商乙節，據其前置協商機制協議
    書附卷可稽（詳本院卷第33 -42頁），是聲請人具狀聲請清
    算程序自須具備「不可歸責於己之事由，致履行顯有重大困
    難者」之要件方為適法，合先敘明。
  (二)從而聲請人指摘協商時因其有民間債務34萬元未能列入協商
    範圍，且伊復因長期罹患僵直性脊椎炎，無法久坐亦無法於
    夜間工作導致長期失業，加上配偶鄒秀華開刀摘除子宮，家
    庭經濟情況惡化等情，故主張毀諾具有不可歸責於己云云，
    然查：
  1.聲請人固然於其「債權人清冊」中，載明有對債權人林永欽
    有合會債務27萬5,000元及許秀鑾之民間借款6萬5000元（見
    本院卷第29 -31頁），然綜覽其聲請狀全部，聲請人並未提
    出可資審核之債務證明，倘認其對許秀鑾之借款係因「為支
    付生活必需費用（含醫藥費）」所生之借款，不易提出借貸
    之證明，但就其參與合會之合會債務，經本院裁定命其提出
    合會之會單、積欠林永欽債務之具體事證等（見本院卷第62
    頁），聲請人亦僅回覆陳稱：「聲請人參與合會已係多年前
    之事，目前已無會單留存... 會款均係以現金支付，故無紀
    錄，印象中有開立本票予債權人林永欽，但尚未尋獲」云云
    （詳本院卷第69頁第五點），準此，聲請人雖表示毀諾協商
    條件部分原因為民間債務未能納入協商範圍，但因其並未能
    舉證證明該債務存在，且參酌該無擔保債務協商機制之協商
    主體，本為債務人與金融機構之間，聲請人徒於協商成立之
    後，再以民間債務未能納入協商範疇中，主張具備不可歸責
    於己事由，自屬無據。
  2.遞查聲請人就其罹患僵直性脊椎炎，無法久坐導致長期失業
    等情，伊固然分別提出如附表所示之診斷證明書為證，然細
    譯前開文件，聲請人最初診斷出與脊椎有關之疾病為「關節
    黏連性脊椎炎」，時間為92年 3月24日，並參醫師囑言：「
    病人因前述病名目前於本院門診定期追蹤治療」（見本院卷
    第44頁），是聲請人主張導致失業之事由，實於其加入協商
    前既已發生，且該診斷醫師亦未針對聲請人有何不適任工作
    之情形有所著墨，再參酌聲請人勞工保險被保險人投保資料
    表（見本院卷第47 -50頁），可知其自91年至95年3月1日（
    即罹病之後）仍可分別至全球保全股份有限公司及豐達保全
    股分有限公司任職，95年 7月14日後至目前為止，則均以臺
    北縣縫紉業職業工會為投保單位投保勞工保險，投保薪資為
    2萬2,800元，職此，聲請人主張因罹僵直性脊椎炎導致失業
    云云，實非可採。
  3.此外，聲請人前開之主張，與其配偶於97年8月6日入住台大
    醫院進行切除子宮手術（見本院卷第69頁第七點）造成家庭
    經濟惡化等情，均發生在97年 9月11日其與渣打銀行等債權
    人協商成立之前，該等事由核認是屬協商當時伊可具體評估
    、衡量能否履行協商債務之情節，而其在於盱衡自己之經濟
    狀況後，仍願簽署協商協議書，若無情事變更或其他重大履
    行困難之事由發生，聲請人自應受該協議書之拘束，不能遽
    認為有不可歸責於己之事由發生，核諸聲請人之陳述，既未
    再舉證其自協商成立迄今，有何新生具體情節（情事變更）
    ，可認係不可歸責於己之事由，其聲請清算程序自非妥適。
  4.綜上所述，聲請人指摘具備不可歸責於己事由之陳述，應無
    理由，其執為聲請清算之依據自非可採。
四、結論：本件聲請人具狀聲請清算程序，因違背消費者債務清
    理條例第151條第 5項但書之規定，而該欠缺又屬無從補正，
    依上說明，自應駁回其清算之聲請，爰裁定如主文。
中    華    民    國    98    年    9     月    21    日
                  民事第三庭  法  官  何君豪
上為正本係照原本作成。
如不服本裁定，應於裁定送達後10日內，以書狀向本院提出抗告
，並繳納抗告費新臺幣1千元。
中    華    民    國    98    年    9     月    21    日
                              書記官  黃琴茜
附表：
┌──┬────────┬──────┬───────────────────┬──┐
│編號│ 醫院名稱       │應診時間    │          病名                        │頁數│
├──┼────────┼──────┼───────────────────┼──┤
│ 1  │臺北縣立三重醫院│91年10月11日│腦出血中風                            │ 43 │
├──┼────────┼──────┼───────────────────┼──┤
│ 2  │馬偕紀念醫院    │92年3月24日 │關節粘連性脊椎炎、支氣管炎、泌尿道感染│ 44 │
├──┼────────┼──────┼───────────────────┼──┤
│ 3  │馬偕紀念醫院    │98年4月20日 │焦慮精神官能症                        │ 45 │
├──┼────────┼──────┼───────────────────┼──┤
│ 4  │臺北榮民總醫院  │98年4月22日 │僵直性脊椎炎                          │ 46 │
└──┴────────┴──────┴───────────────────┴──┘


司法院資訊處製作；財團法人民間司法改革基金會備份。
